【裁判字號】    92,訴,103
【裁判日期】    920505
【裁判案由】    貪污等
【裁判全文】
臺灣臺北地方法院刑事判決                          九十二年度訴字第一０三號
    公  訴  人  臺灣臺北地方法院檢察署檢察官
    被      告  甲○○
                丙○○
    右二人共同  薛松雨律師
    選任辯護人  王玫珺律師
右列被告等因貪污等案件，經檢察官提起公訴（九十年度偵字第六二三０號），本院
判決如左：
    主    文
甲○○、丙○○，均無罪。
    理    由
一、公訴意旨係以：被告甲○○係交通部郵政儲金匯業局（下稱郵匯局）財務處之佐
    理員，並參與該局資金管理小組，負責儲匯基金買賣上市、上櫃股票研究分析等
    業務，為依據法令從事公務之人員，被告丙○○則為其配偶。於民國八十八年九
    、十月間，因郵匯局為有效管理龐大之郵匯基金，投資上市、上櫃股票事宜，特
    於該局財務處下設資金管理科證券股，被告甲○○為該股成員之一，負責股票投
    資研究分析事宜。嗣經該股之研析小組評估後，有意投資映泰電子股份有限公司
    （下稱映泰公司）上櫃股票，遂於同年十月四日由該股副管理師乙○○率同被告
    甲○○及王秀珠、李弟臨等人至映泰公司參訪後，隨即於同年十月六日由被告甲○○提交參訪評估報告書，並於同日下午經郵匯局投資審議小組決議通過，送請
    郵匯局局長批示核可後，自同年十月七日起，該小組即依前一日之檢討會人員決
    議委買之股票張數、價位等細節，交由吳靜芬、王秀珠及馬豔鵑等人負責下單操
    盤買賣映泰公司股票。而被告甲○○明知其參與郵匯基金購買映泰公司股票之議
    價購買時點、數量等決策事項，有保守公務秘密之義務，且在其任職於該小組之
    初即簽立切結書，切結絕不利用職務之便，從事個人操作行為，以圖利本人或他
    人，詎其竟自八十八年十月六日起至同年十一月六日止，與其配偶即被告丙○○
    共同基於圖利之概括犯意聯絡，連續利用其參與該資金管理小組及每日例行檢討
    會之便，洩漏其職務上知悉郵匯基金將於八十八年十月七日開始進場大量買入映
    泰公司股票之消息予被告丙○○，並由被告丙○○透過其在大眾證券股份有限公
    司松江分公司（下稱大眾證券松江分公司）第一七五三六號、元富證券股份有限
    公司信義分公司（下稱元富證券信義分公司）第二七九０九號等融資帳戶，於郵
    匯基金進場買賣之前一日或當日陸續大量買入共計六十張映泰公司股票，復於同
    年十一月五日、六日郵匯基金大量賣出映泰公司股票之際，亦將其所有剩餘之映
    泰公司股票四十張陸續全數賣出，而於上開期間，共同以此種搭隨郵匯基金買入
    賣出股票之方式，圖得不法利益共計新臺幣（下同）七十八萬一千七百五十元。
    因而認被告甲○○、丙○○二人係共同涉犯貪污治罪條例第六條第一項第四款之
    對於主管事務，明知違背法令，間接圖其他私人不法利益，因而獲得利益罪嫌云
    云。另被告甲○○尚涉犯刑法第一百三十二條第一項之公務員洩漏國防以外之祕
    密罪嫌云云。
二、按犯罪事實應依證據認定之，無證據不得認定其犯罪事實；復不能證明被告犯罪
    者，應諭知無罪之判決，刑事訴訟法第一百五十四條、第三百零一條第一項分別
    定有明文。次按認定不利於被告之事實，須依積極證據，苟積極證據不足為不利
    於被告事實之認定，即應為有利於被告之認定，更不必有何有利之證據，最高法
    院著有三十年上字第八一六號判例足資參照。
三、本件公訴人認被告甲○○、丙○○二人共同涉犯貪污治罪條例第六條第一項第四
    款之對於主管事務，明知違背法令，間接圖其他私人不法利益，因而獲得利益及
    被告甲○○另涉犯刑法第一百三十二條第一項之公務員洩漏國防以外之祕密之犯
    行，無非以證人乙○○、王秀珠、吳靜芬、馬豔鵑及翁俊欽等人之陳述、被告甲○○撰寫之映泰公司參訪報告、八十八年十月六日郵匯局投資審查會議擬買賣股
    票交易行情表、被告丙○○帳戶投資映泰公司股票交易明細表、郵匯局投資映泰
    公司股票交易明細表、中華民國證券櫃臺買賣中心證券行情表及郵匯局買賣映泰
    公司股票與市場行情對照表各一份（均為影本）為其主要論據。訊據被告甲○○
    、丙○○二人均堅詞否認有何右揭犯行，被告甲○○辯稱：「郵匯局的股票買賣
    是先由投資審議小組決議，再經局長批示後才會交由下單小組在次日下單買賣，
    所以是否會依參訪報告及投資審議小組的決議買入映泰公司股票的變數是很多的
    ，有可能並不會買，我不可能把不確定的事情告訴我先生（即被告丙○○），並
    且在八十八年這段時間我是非常忙碌的一年，因為我新接這項工作，所以我要學
    習寫研究報告及參訪公司，我並沒有時間去顧到我的先生是否有無買賣股票的事
    ，我在家中也沒有與我先生有談及映泰公司股票的事情，對於我先生買賣映泰公
    司股票一事我事先並不知情。我並沒有圖利我先生及洩漏國防以外之祕密。」等
    語。另被告丙○○則辯稱：「我早在八十八年九月十日就已經有買入映泰公司股
    票了，而我第二次買入映泰公司股票是在八十八年十月六日上午九時十七分，而
    郵匯局大量買入映泰公司股票是在八十八年十月七日，況且我太太（即被告甲○○）如果有告訴我郵匯局要買入映泰公司股票這個訊息的話，我就不會在八十八
    年十月六、七、八日還陸續賣出共計二十三張映泰公司股票，並且我如果真的知
    道這個訊息的話，我就應該會挪用更多的資金去買入更大量的股票。而我為何會
    在八十八年十一月五、六日賣出映泰公司股票，是因為它的成交量已經出來了，
    所以我才會在這個時候賣出映泰公司股票，還有郵匯局他們在八十八年十一月十
    七、八日以後還有更大量買入映泰公司股票的情形，如果我確實知情的話，為何
    我沒有繼續再買入，所以這都足以證明這是我個人的操作股票行為，我對於郵匯
    局要買入映泰公司股票一事並不知情，而且被告甲○○對於我買賣映泰公司股票
    的事也不知情。她也沒有告訴我郵匯局擬大量買入映泰公司股票的事情。」等語
    。
四、按共犯在學理上，有任意共犯與必要共犯之分，前者指一般原得由一人單獨完成
    犯罪而由二人以上共同實施者，當然有刑法總則共犯之適用，後者指須有二人以
    上參與實施始能成立之犯罪而言。必要共犯，尚可分為二人以上朝同一目標共同
    參與犯罪實施之「聚合犯」，及二個或二個以上之行為人，彼此相互對立之意思
    經合致成立犯罪之「對向犯」，「對向犯」因行為者各有其目的，各就其行為負
    責，彼此間無所謂犯意之聯絡，當然無適用刑法第二十八條共同正犯之餘地。又
    貪污治罪條例第六條第一項第四款之圖利罪，係屬身分犯，以依據法令從事公務
    之人員為犯罪主體，無此身分者，依同條例第三條之規定，固亦得成立本罪之共
    同正犯，然必無此身分者與有此身分者，並非互相對立之「對向犯」，而係彼此
    有犯意聯絡及行為分擔，朝同一目的，共同對於有此身分者所主管或監督之事務
    ，直接或間接圖得該有此身分者本人或圖得其他第三人不法之利益，始足當之；
    若該有此身分者所圖利之對象，即係該無此身分者，則二人係居於彼此相互對立
    之對向關係，行為縱有合致，並使該無此身分者因而得不法之利益，但二人之行
    為既各有其目的，分別就各該行為負責，彼此間無所謂犯意聯絡與行為分擔，除
    另有處罰該無此身分者之他項罪名外，尚難以上開圖利罪之共同正犯論處，此觀
    之同條例第十一條之行賄罪，其法定刑遠較上開圖利罪為輕，無此身分者，就違
    背職務之行為行賄時，僅論以較輕之行賄罪，未行賄時，殊無反論以較重之圖利
    罪自明，最高法院著有九十年台上字第六０四號判決可資參照。經查：本件公訴
    意旨認被告甲○○所圖利之對象係被告丙○○（即未具公務員身份之人），則被
    告甲○○係與被告丙○○係處於對立之對向關係，揆諸上揭最高法院九十年台上
    字第六０四號判決之意旨，被告丙○○顯無從與被告甲○○成立貪污治罪條例第
    六條第一項第四款圖利罪之共同正犯，從而，尚難認被告丙○○涉犯有貪污治罪
    條例第六條第一項第四款圖利罪之犯行，此亦經公訴人於九十二年二月十九日補
    充理由書內亦採相同見解，有該補充理由書一份在卷可按，據此，公訴意旨認被
    告丙○○與被告甲○○二人共同涉犯貪污治罪條例第六條第一項第四款圖利罪嫌
    ，容有誤會。再查：證人乙○○即前郵匯局資金管理科證券股副管理師於本院九
    十二年四月七日調查時到庭結證稱：「郵匯局選擇投資股票的標的一般來講是依
    副局長、處長指示，再交由投資審議小組的成員去分析資料，並提供分析報告，
    於每日下午收盤及結帳以後，並由投資審議小組人員預先擬定次日買賣的個股，
    並由副局長主持投資審議小組開會，確定次日買賣的個股之後，再呈給科長、副
    處長、處長、副局長、局長核准後，於次日再交由下單人員去下單買賣。我們開
    會所選擇買賣股票的標的，不一定在次日一定會買賣，因為局長、副局長或處長
    有可能依據當日的情形會做改變，以前有曾經投資審議小組決議買入的情形，但
    是局長全盤否定不買，所以局長也有最後的決定權。而偵查卷第五十六頁所示八
    十八年十月六日下午一時十七分郵匯局股票交易行情表下面會以手寫增加買入映
    泰公司股票，是表示在十月六日列印該股票交易行情表的時候，郵匯局並沒有打
    算要投資買入映泰公司的股票，所以原來印出來電腦報表裡面的庫存資料就沒有
    映泰公司，但開會以後決議要增加買入映泰公司股票，所以才會用手寫增加上去
    ，至於是誰指示要增加買入映泰公司股票，我已不記得了，一般要增加買入新股
    都是依副局長或處長指示，而被告甲○○和我因為層次比較低，而且買賣股票有
    可能虧損，所以我們大部分都不敢建議。」等語，足認郵匯局投資審議小組在八
    十八年十月六日下午開會時，並未將映泰公司股票列為次日買入之對象，故在該
    日下午一時十七分電腦所列印之郵匯局股票交易行情表內並無買入映泰公司股票
    記載，而後係因副局長或處長指示，才會用手寫增加要買入映泰公司股票，觀諸
    被告丙○○早於八十八年九月十日即買入映泰公司股票三張，更於同年十月六日
    上午再大量買入三十張及賣出一張，均係在郵匯局投資審議小組開會決定買入映
    泰公司股票之前所為；況且依郵匯局投資審議小組開會決定要買入之股票，亦有
    可能因局長、副局長或處長之指示，依據當日之情形隨時做改變（可能決定不買
    ），是堪認被告丙○○在八十八年九月十日及同年十月六日買賣映泰公司股票之
    行為，應係被告丙○○之個人操作行為，尚與郵匯局投資審議小組買入映泰公司
    股票之決議無涉。復查：被告丙○○雖於同年十月七、八日雖仍有分別買入映泰
    公司股票十張（共計二十張），惟於同年十月七、八日亦分別賣出十張及十二張
    （共計二十二張），而在此期間（即同年十月七日至二十二日）郵匯局仍持續大
    量買入映泰公司股票，衡情，倘被告甲○○有將郵匯局擬買入映泰公司股票之訊
    息事先洩密告知予被告丙○○，何以被告丙○○會於郵匯局仍大量買入映泰公司
    股票之際，反而於同年十月七、八日大量賣出映泰公司股票共計二十二張？再查
    ：郵匯局自八十八年十一月四日起至同年月十一日止，即大量賣出映泰公司股票
    ，而被告丙○○係於郵匯局開始賣出映泰公司股票（即同年十一月四日）之翌日
    起即同年十一月五、六日始賣出其所持有之映泰公司股票，基此，果被告甲○○
    有將郵匯局擬賣出映泰公司股票之消息事先洩密告知予被告丙○○，則被告丙○○何以不先於郵匯局賣出映泰公司股票之前即將其所持有之映泰公司股票全數賣
    出？另參以郵匯局於八十八年十一月十九日起至八十九年一月七日止，尚有陸續
    大量買入映泰公司股票，復自八十九年一月十一日起至同年一月二十一日止，大
    量賣出映泰公司股票，而觀諸郵匯局於八十九年一月十一日起至同年一月二十一
    日止賣出泰公司股票之每股價位為六十七元至七十七．五元之間，反較被告於八
    十八年十月五、六日賣出映泰公司股票每股之價位六十四元至六十六．五元為高
    ；再佐以被告甲○○所撰寫之映泰公司參訪報告結論及投資建議第六點記載：「
    十二月五日由上櫃轉上市，預期會有五成至一倍的漲幅，股價目前仍在歷史的低
    點區，建議在四十七元以下買進，持有至上市之後，俟成交量放大時再行出脫。
    」等情，據此，依該參訪報告及投資建議之內容所示郵匯局擬賣出映泰公司股票
    每股之價位係在七十．五元至九十四元之間，然被告丙○○賣出映泰公司股票每
    股之價位係在六十四元至六十六．五元之間，從而，倘被告甲○○有將參訪報告
    及郵匯局分析小組擬買賣映泰公司股票一事洩密告知予被告丙○○，被告丙○○
    理應搭隨郵匯局在七十．五元至九十四元之間（依參訪報告結論及投資建議之每
    股價位），或在六十七元至七十七．五元之間（郵匯局實際賣出映泰公司股票之
    每股價位）賣出映泰公司股票，更能獲取較大利益，焉會於每股價位六十四元至
    六十六．五元之間即陸續賣出其所持有映泰公司股票，基此，更益徵被告丙○○
    對於郵匯局買賣映泰公司股票之訊息應係事先並不知情。從而，被告丙○○於八
    十八年十月六日起至同年十一月六日止買賣映泰公司股票之行為，自應為被告丙○○個人之股票投資買賣交易。綜前所述，尚難僅憑被告甲○○與被告丙○○二
    人為夫妻關係，即遽認被告甲○○必然會將郵匯局擬買賣映泰公司股票之訊息事
    先洩密告知予被告丙○○，是被告甲○○前揭辯稱伊並未將郵匯局擬賣賣映泰公
    司股票之訊息事先洩密告知予被告丙○○，伊並無圖利被告丙○○及洩漏國防以
    外之祕密予被告丙○○等語，均堪採信。末查：證人乙○○、吳靜芬、馬豔鵑等
    人在法務部調查局臺北市調查處（下稱臺北市調處）調查時之證述，及證人王秀
    珠、翁俊欽等人在臺北市調處及偵查中之證述，僅係就渠等參訪映泰公司及投資
    審議小組決議買賣映泰公司股票之流程有所說明，並未敘及被告甲○○有何圖利
    及洩漏國防以外之祕密予被告丙○○之事，職此之故，尚難以證人乙○○、吳靜
    芬、馬豔鵑、王秀珠、翁俊欽等人之證述，即認被告甲○○涉犯有圖利及洩漏國
    防以外之祕密之犯行。此外，復查無其他積極證據足資證明被告甲○○、丙○○
    二人有何公訴意旨所指共同涉犯貪污治罪條例第六條第一項第四款之圖利犯行，
    及被告甲○○另涉犯刑法第一百三十二條第一項之公務員洩漏國防以外之祕密之
    犯行，不能證明被告甲○○、丙○○二人被指訴之犯行，揆諸首開法條及判例之
    說明，依法自應諭知被告甲○○、丙○○二人無罪之判決。
據上論斷，應依刑事訴訟法第三百零一條第一項，判決如主文。
本案經檢察官孫小萍到庭執行職務。
中      華      民      國    九十二    年      五      月      五      日
                                臺灣臺北地方法院刑事第七庭
                        法  官  蔡正雄
右正本證明與原本無異。
如不服本判決，應於判決送達後十日內向本院提出上訴狀(應抄附繕本)。告訴人或被
害人如對於本判決不服者，應具備理由請求檢察官上訴，其上訴期間之計算係以檢察
官收受判決正本之日期為準。
                                    書記官  黃秀琴
中      華      民      國    九十二    年      五      月      七      日


司法院資訊處製作；財團法人民間司法改革基金會備份。
